# Estimação de Proporções {#proporc}

## Parâmetros populacionais

Um caso especial de parâmetro de interesse para muitos estudos ou pesquisas ocorre quando a variável $y$ indica se uma determinada unidade populacional tem ou não uma determinada característica ou atributo, ou pertence a um determinado grupo especificado de unidades da população. São exemplos desse tipo as investigações sobre:

* Migrantes entre os habitantes de determinada região.
* Estabelecimentos agropecuários que se dedicam exclusivamente à produção leiteira numa determinada localidade.
* Estudantes do sexo feminino em escolas.
* Sondagens eleitorais, para conhecer qual parcela dos eleitores pretende votar em determinado candidato.

Sendo uma variável indicadora, a variável $y$ assume, para cada unidade da população, um de dois valores possíveis: o valor $1$, se a unidade possui o atributo de interesse, ou o valor $0$, caso a unidade não possua o atributo. Para fins de apresentação, seja $A \subset U$ o subconjunto das unidades da população $U$ que possuem o atributo de interesse. Então, para cada unidade $i$ da população, a variável $y$ é definida como:

$$
\displaystyle y_i = I(i \in A) =
\begin{cases} 
1, \text { se a unidade} \textit{ i } \text{possui o atributo de interesse} \\ 
0, \text{ caso contrário}   
\end{cases}
(\#eq:eqpro1)
$$

O total populacional da variável $y$ coincide com a contagem do número de unidades populacionais que possuem o atributo de interesse, ou que pertencem ao subconjunto $A$, e pode ser representado como:

$$
Y = \displaystyle \sum_{i \in U} y_i = N_A  (\#eq:eqpro2)
$$
onde $N_A$ representa o número de unidades populacionais que possuem o atributo de interesse.

Um exemplo clássico do uso de variáveis indicadoras ocorre quando se quer tabular frequências de respostas a uma pergunta categórica numa pesquisa ou censo. Considere uma pergunta cujas respostas podem ser um dos valores inteiros de $1$ a $C$, onde $C$ representa o número de categorias de resposta da pergunta. Por exemplo, para a pergunta 'Qual é o sexo do morador', há duas categorias de resposta $(C= 2)$: 1 (=Feminino) e 2 (=Masculino). Logo, para contar o número de pessoas por sexo na população, seria necessário criar duas variáveis indicadoras: $y_{1i} = I[Sexo(i) = 1]$ e $y_{2i} = I[Sexo(i) = 2]$. Estas contagens poderiam ser representadas por $N_1$, para as pessoas do sexo Feminino, e $N_2$, para as pessoas do sexo Masculino, que seriam obtidos como dois totais populacionais:


$$
\displaystyle Y_1 = \sum_{i \in U} y_{1i} = N_1 \\ Y_2 = \sum_{i \in U} y_{2i} = N_2
$$


Como já adiantado no Capítulo \@ref(visger), quando a variável $y$ é do tipo indicadora, a *média populacional* dada por: 

$$
\overline {Y} = \displaystyle \frac{1}{N} \sum_{i \in U} y_i = \frac {Y}{N} = \frac {N_A} {N} = p \, \, (\#eq:eqpro3)
$$

corresponde à *proporção* $p$ de unidades da população que têm o atributo de interesse. O parâmetro populacional *proporção* é aqui representado pela letra $p$ minúscula, já que a letra $P$ maiúscula já foi usada para denotar *probabilidade*.

Uma *proporção* pode assumir valores variando entre $0$, quando nenhuma unidade da população tem o atributo investigado, até $1$, quando todas as unidades possuem esse atributo. Muitas vezes é interessante expressar a *proporção* sob forma de porcentagem podendo então variar de 0% até 100%.

Como $y$ só pode receber valores $0$ ou $1$, a expressão da sua *variância* populacional pode ser simplificada:

$$ \hspace{-1.0cm}
S^2_y = \displaystyle \frac {1}{N-1} \left( \sum_{i \in U} y^2_i - N \overline{Y}^2 \right) = \frac{1}{N-1} \left(Np-Np^2 \right) = \frac{N}{N-1} p \left(1-p\right) (\#eq:eqpro4)
$$ 

A *variância* populacional de $y$ pode também ser definida como $\sigma^2_y = p (1-p)$. Tanto $S^2_y$ como $\sigma^2_y$ representam a dispersão da distribuição dos valores de $y$ na população. Para populações com um grande número de unidades $(N \displaystyle \rightarrow \infty)$, é fácil verificar que as duas quantidades são praticamente iguais, pois pode-se considerar $S^2_y \displaystyle \doteq p(1-p) = \sigma^2_y$.

Outra medida importante para avaliar a dispersão de uma variável é o seu *Coeficiente de Variação* ou *CV*, definido como a razão entre o *Desvio Padrão* de $y$ e sua média:

$$
CV_y = \frac {\sqrt {\sigma^2_y}} {\overline Y} = \sqrt {{p(1-p) / p^2}} = \sqrt {(1-p)/p}\quad  (\#eq:eqpro5) 
$$

**(#exm:exmprop1)** Seja uma escola de ensino fundamental onde se deseja estudar a composição dos estudantes por sexo. Vamos supor que a escola tenha um total de 1.000 estudantes, dos quais 480 são do sexo feminino. Pode-se definir a variável $y$ de interesse como:
$$
\displaystyle y_i =  \begin{cases} 1, \,\, \text {se o estudante for do sexo feminino} \\ 0, \,\, \text {caso contrário} \end{cases}
$$

O total de meninas da escola será o total da variável $y$, dado por: 
$$
 Y = N_A = \displaystyle \sum_{i \in U} y_i = 1+1+0+1+...+0+1+1 = 480 
$$
A *média* da variável $y$, que neste caso é também a *proporção* de meninas entre os estudantes da escola, é igual a:
$$
\overline Y = \frac Y N = \frac {N_A}{N} = p = \frac {480} {1.000}=0,48 \text { ou }  48\%
$$

A *variância* da variável $y$, medida por $S^2_y$ é igual a:
$$
S^2_y = \frac N {N-1}p(1-p) = \frac{1.000}{999} \times 0,48 \times 0,52 \doteq 0,24985
$$

e quando medida por $\sigma^2_y$ fica igual a
$$
\sigma^2_y = p(1-p) = 0,48 \times 0,52 = 0,2496
$$

Finalmente, o *coeficiente de variação* de $y$ é igual a:
$$
CV_y = \sqrt {\frac {1-p}{p}} = \sqrt \frac{0,52}{0,48} \doteq 1,041
$$

Podemos obter os resultados acima utilizando um *script* escrito em R.

```{r,echo=TRUE}
# Alunos da escola
N=1000
# Meninas
Na=480
# Proporção de meninas
(p=Na/N)
# Variância
(S2y=N/(N-1)*p*(1-p))
(Sigma2y=p*(1-p))
# Coeficiente de variação
(CVy=sqrt((1-p)/p))
```

Nas duas seções seguintes tratamos do problema da estimação desses parâmetros populacionais a partir dos dados de amostras aleatórias simples retiradas da população de interesse com e sem reposição, respectivamente.


## Estimação sob amostragem aleatória simples com reposição 

Seja $s$ uma *AASC* de tamanho $n$ selecionada de uma população composta de $N$ unidades, onde se observa uma variável indicadora $y$ como definida na seção anterior. Pode-se obter estimadores para os parâmetros populacionais de $y$ adaptando os estimadores gerais de total e média apresentados no capítulo anterior.

O total de unidades da amostra com o atributo de interesse, $n_A$, será dado pela soma amostral:

$$
t_y = \displaystyle \sum_{i \in\ s} y_i = n_A \,\, (\#eq:eqpro6) 
$$
O total de unidades na população com o atributo de interesse, $N_A$, é estimado usando:

$$
\widehat Y_{AASC} = N \times t_y / n = N \times n_A / n = \widehat N_A (\#eq:eqpro7)
$$
Como indicado no capítulo anterior, este estimador é não viciado sob AASC para qualquer variável $y$, logo é ENV também quando $y$ é do tipo indicadora, como aqui definido.

A *proporção amostral* de unidades que possuem o atributo de interesse é dada pela *média amostral*:

$$
\displaystyle \overline y = \frac {1}{n} \sum_{i \in s} y_i = \frac {n_A}{n} =  \widehat p \,\, (\#eq:eqpro8) 
$$

Pode-se facilmente verificar que $\widehat p$ é um *estimador não viciado* para a *proporção* populacional $p$, pois:

$$
\displaystyle E_{AASC} (\widehat p) = E_{AASC} (\overline y) = \overline Y = p \,\, (\#eq:eqpro9) 
$$

A *variância da proporção amostral* sob AASC é dada por:

$$
\displaystyle V_{AASC} (\widehat p) = \frac {\sigma^2_y}{n} = \frac {p(1-p)}{n} \,\, (\#eq:eqpro10) 
$$

A *variância amostral* de $y$ é dada por:

$$
\displaystyle \widehat S^2_y = \frac {n}{n-1} \widehat p (1 - \widehat p) (\#eq:eqpro11) 
$$

Sob AASC, a *variância amostral *$\widehat S^2_y$ é um estimador não viciado para a *variância populacional* $\sigma^2_y$. Assim se obtém um estimador não viciado para a variância do estimador $\widehat p$ como:

$$
\displaystyle \widehat {V}_{AASC} (\widehat p) = \frac {\widehat p (1 - \widehat p)}{n-1} \,\, (\#eq:eqpro12) 
$$
O total de unidades na população que possuem o atributo de interesse e respectivo estimador são obtidos por:
$$
N_A= Np\:\:\text{e}\:\: \widehat N_A=N\widehat p 
$$

A variância da estimativa de $N_A$ e seu estimador são dadas por:
$$
V_{AASC}(\widehat N_A)=N^2\frac {p(1-p)} {n}\:\:\text{e}\:\:\widehat V_{AASC}(\widehat N_A)=N^2\frac {\widehat p(1- \widehat p)} {n-1}
$$

A Tabela \@ref(tab:tabprop1) reúne os resultados principais da estimação de contagens e proporções sob *AASC*.

<center>
```{r,results="asis",echo=FALSE}
cat("<table>",paste0("<caption>", "(#tab:tabprop1)","Estimadores do total (contagem), proporção e respectivas variâncias sob AASC", "</caption>"),"</table>", sep ="\n")
```
----------
Estimador                                                            
-------------------------------------------
$\displaystyle\widehat N_A= N\times n_A/n = N\times \widehat p$

$\displaystyle\widehat{p}=\displaystyle n_A / n$

$\displaystyle \widehat S^2_y=\displaystyle\frac{n}{n-1}\widehat p (1-\widehat p)$

$\displaystyle\widehat V_{AASC}(\widehat N_A)=N^2\widehat{p}(1-\widehat{p})/(n-1)$

$\displaystyle\widehat V_{AASC}(\widehat{p})=\widehat{p} (1-\widehat{p})/(n-1)$

----------
</center>

## Estimação sob amostragem aleatória simples sem reposição 

No caso de uma amostra $s$ obtida por seleção do tipo *AAS*, as expressões da soma amostral $t_y$, da proporção amostral $\widehat p$ e da variância amostral $\widehat S^2_y$ têm a mesma forma já apresentada acima para amostras obtidas por *AASC*. Em consequência, também são idênticos os estimadores para o total populacional $N_A$ e a proporção populacional $p$. Entretanto, uma diferença é que no caso da *AAS* a variância amostral $\widehat S^2_y$ é um estimador não viciado para $S^2_y$ e não para $\sigma^2_y$. Também são diferentes as expressões para as variâncias dos estimadores amostrais e seus correspondentes estimadores não viciados.

Foi visto no Capítulo \@ref(aas) que as variâncias dos estimadores do total e da média são dadas pelas expressões:

$$
V_{AAS} (\widehat Y) = N^2 \left( \frac 1 n - \frac {1}{N} \right) {S^2_y} \,\, (\#eq:eqpro13) 
$$

$$
V_{AAS} (\overline y) = \left( \frac 1 n - \frac {1}{N} \right) {S^2_y} \,\, (\#eq:eqpro14) 
$$

Então, no caso de variáveis $y$ do tipo indicadoras, tem-se que as variâncias do estimador do total e da proporção populacionais são dadas por:

$$
V_{AAS} (\widehat {N} _A) = N^2 \left( \frac 1 n - \frac {1}{N} \right) \frac{N}{N-1} p(1-p) \,\, (\#eq:eqpro15) 
$$

$$
V_{AAS} (\widehat p) = \left( \frac 1 n - \frac {1}{N} \right) \frac{N}{N-1} p(1-p) \,\, (\#eq:eqpro16) 
$$

Note que para populações onde o número de unidades $N$ é suficientemente grande, tem-se que $V_{AAS} (\widehat p) \doteq \displaystyle\frac {p (1 - p)}{n}$, resultando numa equivalência aproximada entre os desempenhos da *AAS* e da *AASC* na estimação da proporção populacional. Intuitivamente, isso ocorre porque a probabilidade de seleção repetida sob *AASC* tende a ser muito pequena no caso de populações muito grandes.

Utilizando $\widehat S^2_y$ como estimador não viciado para $S^2_y$ chega-se aos estimadores para as variâncias dos estimadores de total e proporção:

$$
\widehat V_{AAS} (\widehat {N} _A) = N^2 \left( \frac 1 n - \frac {1}{N} \right) \frac {n\widehat p (1 - \widehat p)} {n-1} \,\,(\#eq:eqpro17) 
$$

$$
\widehat V_{AAS} (\widehat p) = \left( \frac 1 n - \frac {1}{N} \right) \frac {n\widehat p (1 - \widehat p)} {n-1} \,\,(\#eq:eqpro18) 
$$

A Tabela \@ref(tab:tabprop2) reúne os resultados principais da estimação de contagens e proporções sob *AAS*.

<center>

```{r,results="asis",echo=FALSE}
cat("<table>",paste0("<caption>", "(#tab:tabprop2)","Estimadores do total (contagem), proporção e respectivas variâncias sob AAS", "</caption>"),"</table>", sep ="\n")
```
----------
Estimador 
----------------------------------------------
$\displaystyle\widehat N_A = N \times n_A / n = N \times\widehat p$

$\displaystyle\widehat{p} = n_A/n$

$\displaystyle \widehat S^2_y =\displaystyle\frac{n}{n-1} \widehat p (1 - \widehat p)$

$\displaystyle\widehat V_{AAS}(\widehat N_A)=N^2\left(\frac 1 n-\frac {1}{N}\right)\frac{n\widehat p (1-\widehat p)}{n-1}$

$\displaystyle\widehat V_{AAS}(\widehat p)=\left(\frac 1 n-\frac{1}{N}\right)\frac{n\widehat p(1-\widehat p)} {n-1}$
----------
</center>
 

## Distribuição amostral exata de estimadores de proporção sob AASC e AAS

Na *AASC*, as unidades amostrais são selecionadas com igual probabilidade e com reposição a cada sorteio. Então as variáveis aleatórias $Y_k$, que correspondem aos valores observados na amostra a cada sorteio $k$,  $k=1, \dots, n$, são independentes e identicamente distribuídas com probabilidades definidas por:

$$ \hspace{-1.0cm}
\begin{align} \displaystyle P(Y_k = 1) = P(y_{i_k} \text{ ter o atributo de interesse}) = \frac {N_A} {N} = p \\ P(Y_k = 0) = P(y_{i_k} \text{ não ter o atributo de interesse}) = 1 - \frac {N_A} {N} = 1-p \end{align}\,\, (\#eq:eqpro19) 
$$

Dessa maneira fica configurada uma distribuição de $\text {Bernoulli}(p)$ para cada uma dessas variáveis:
$$
\begin{array}{c | c c} 
 {v} & \ 1 & 0 \\
\hline \text{$P(Y_k = v)$} & p & 1-p  \\
\end{array}
$$
Ainda sob *AASC*, a soma amostral $t_y = n_A$, que representa o número de unidades na amostra com o atributo de interesse, é então dada pela soma de $n$ variáveis aleatórias IID com distribuição $\text {Bernoulli}(p)$. Portanto, sob *AASC* a variável aleatória $t_y = n_A$ segue uma distribuição $\text {Binomial}(n,p)$. Imediatamente tem-se que:

$$
E_{AASC}(n_A) = n p {\quad \text e \quad} V_{AASC}(n_A) = n p (1-p) \,\, (\#eq:eqpro20) 
$$

Seguindo o mesmo raciocínio, pode-se ter o valor esperado e a variância de $\widehat p$:

$$
\displaystyle E_{AASC} (\widehat p) = E_{AASC} \left(\frac{n_A}{n}\right) = p  {\quad\text e \quad} V_{AASC}(\widehat p) = \frac {p (1-p)} {n} \,\, (\#eq:eqpro21) 
$$

Outro resultado importante é que nesse caso se pode obter a distribuição de probabilidades exata de $\widehat p$, pois:

$$ \hspace{-0,4cm}
\displaystyle P \left(\widehat p = \frac v n \right) = P(n_A = v) = \binom{n} {v} p^v (1-p)^{n-v} ,\quad \forall\, v=0, 1, 2, ..., n  (\#eq:eqpro22) 
$$


Esta distribuição corresponde apenas a uma transformação escalar da distribuição $\text {Binomial}(n,p)$, onde a contagem de sucessos $(n_A)$ é dividida pelo número de sorteios $(n)$.

Sob *AAS*, a distribuição da contagem de sucessos $(n_A)$ tem uma distribuição de probabilidades 
$\text {Hipergeométrica}(N, N_A, n)$. Isso ocorre porque, sob *AAS*, os $n$ sorteios são feitos da população sem reposição e, portanto, a cada nova unidade sorteada, o número de unidades remanescentes na população com o atributo de interesse varia, dependendo do número dessas unidades já selecionadas.

O número total de amostras aleatórias simples sem reposição de tamanho $n$ que podem ser selecionadas de uma população com $N$ unidades é dado por $\binom{N}{n}$; o número dessas amostras com exatamente $v$ unidades com a característica em estudo e $n-v$ unidades sem essa característica pode ser calculado por $\binom{N_A}{v}\binom{N-N_A}{n-v}$. Sendo assim, a distribuição de probabilidades da variável aleatória $t_y = n_A$ é dada por:

$$
\displaystyle P \left(n_A = v \right) = \frac {\binom{N_A} {v} \binom{N-N_A} {n-v}}{\binom{N} {n}} , \quad \forall\, v=0, 1, 2, ..., min(n;N_A) \,\, (\#eq:eqpro23) 
$$

e assim fica também determinada a distribuição exata de probabilidades do estimador $\widehat p$, que é a mesma de $n_A$ com os valores possíveis divididos pelo tamanho da amostra $n$.

Consequentemente tem-se que o valor esperado de unidades com o atributo de interesse na amostra e sua variância serão dados por:

$$
\displaystyle E_{AAS}(n_A)=n\frac{N_A}N=np \quad\text e\quad V_{AAS}(n_A)=np(1-p)\frac{N-n}{N-1} \,\, (\#eq:eqpro24)
$$

Para o estimador, $\widehat p=n_A/n$, da proporção de unidades com o atributo de interesse na população tem-se:

$$
\displaystyle E_{AAS}(\widehat p)=p \quad\text e\quad V_{AAS}(\widehat p)=\left(\frac1n-\frac1N\right)S^2_y\,\, (\#eq:eqpro25)
$$

## Intervalos de confiança para proporções na amostragem aleatória simples

Foi visto que na *Amostragem Aleatória Simples*, tanto com ou sem reposição, são conhecidas as distribuições exatas para o estimador $\widehat p$. Portanto, é possível obter os limites inferior e superior para intervalos de confiança para a proporção $p$, com um nível de significância $\alpha$ fixado. Para isso, no caso de *AASC*, é necessário resolver o sistema de equações determinando os valores de $\widehat p_I$ e $\widehat p_S$ que satisfaçam:

$$
\begin{cases} 
\displaystyle \sum _{v=0}^{n_A} \binom {n}{v} \widehat p_S^v (1 - \widehat p_S)^{n-v} = \alpha / 2 
\\\\ 
\displaystyle \sum _{v=n_A}^n \binom {n}{v} \widehat p_I^v (1 - \widehat p_I)^{n-v} = \alpha / 2 (\#eq:eqpro26) 
\end{cases}
$$
No caso da *AAS*, o sistema a ser resolvido é baseado na distribuição Hipergeométrica como se segue:

$$
\begin{cases} 
\displaystyle \sum_ {v=0}^{n_A}\frac {\binom{N\widehat p_S}{v} \binom{N-N\widehat p_S} {n-v}}{\binom{N}{n}} = \alpha / 2
\\\\ 
\displaystyle \sum_ {v=n_A}^{n}\frac {\binom{N\widehat p_I}{v} \binom{N - N \widehat p_I} {n-v}} {\binom{N}{n}} = \alpha / 2 (\#eq:eqpro27) 
\end{cases}  
$$

Em ambos os casos $1 - \alpha$ é o *nível de confiança* desejado. Por exemplo, para intervalos de 95% de confiança, deve-se usar $\alpha= 0,05$.

A solução desses sistemas costumava ser trabalhosa, exigindo aplicação de métodos iterativos que consumiam quantidade razoavelmente grande de recursos computacionais. Atualmente, com o avanço dos métodos computacionais, esse problema pode facilmente ser resolvido, por exemplo, com o uso do R. Uma maneira é utilizar as funções *qbinom* e *qhyper* que podem calcular os quantis das distribuições Binomial e Hipergeométrica para $\alpha /2$ e $1 -\alpha /2$.

Além disso, há outros programas prontos facilmente utilizávies como, por exemplo, as funções *binconf* e *confCI* incluídas, respectivamente, nos pacotes *Hmisc* e *prevalence* do R. Essas funções estimam intervalos de confiança para vários métodos além do mostrado acima, como o da aproximação Normal, apresentado na próxima seção, além de outras abordagens.
Há, também, no pacote *survey* uma função específica, *svyciprop*, para calcular intervalos de confiança para proporções. Uma característica interessante do pacote *survey* é que é possível determinar a utilização do fator de correção para populações finitas, quando a seleção é sem reposição.

**(#exm:exmprop2)** Voltando ao exemplo da escola com $N=1.000$ alunos, suponha que foi selecionada uma amostra aleatória simples de tamanho $n=125$ e foi investigado o sexo de cada um desses alunos, sendo que 60 são do sexo feminino. Construir um intervalo de aproximadamente 95% de confiança para a proporção de alunos do sexo feminino, utilizando os vários métodos  da linguagem R sugeridos acima.

```{r,echo=TRUE}
     # Carregando pacotes necessários
suppressMessages(require(Hmisc,     quietly=TRUE,warn.conflicts=FALSE,character.only=FALSE))
suppressMessages(require(survey,    quietly=TRUE,warn.conflicts=FALSE,character.only=FALSE))
suppressMessages(require(prevalence,quietly=TRUE,warn.conflicts=FALSE,character.only=FALSE))

     # Definição do arquivo da amostra para a função svyciprop
s=as.data.frame(c(rep(1,60),rep(0,125-60)))
names(s)=c("y")
s$N=1000                # tamanho da população (número de alunos da escola)
s$n=dim(s)[1]           # tamanho da amostra
s$x=sum(s$y)            # mulheres na amostra
s$peso=s$N/s$n          # pesos amostrais (inverso da fração amostral)
     # Parâmetros de entrada para outras funções
N=s$N[1]
n=s$n[1]
x=s$x[1]
p=x/n
alfa = 0.05             # nível de significância
    # Caso a amostra tenha sido selecionada com reposição
    # Usando a função qbinom
c=c(p,qbinom(alfa/2,n,p)/n,qbinom(1-alfa/2,n,p)/n)
names(c)=c("p","li","ls")
# Intervalo de confiança
c
# Usando a função binconf
binconf(x,n,method="all",alpha=alfa)
    # Usando a função propCI
propCI(x,n,method="all",level=1-alfa)
    # Usando a função svyciprop 
desaasc=svydesign(ids=~1,data=s,weights=~peso, fpc=NULL) # plano amostral de AASC (sem FPC)
svyciprop(~I(y==1),desaasc,method="logit")
svyciprop(~I(y==1),desaasc,method="likelihood")
svyciprop(~I(y==1),desaasc,method="asin")
svyciprop(~I(y==1),desaasc,method="beta")
svyciprop(~I(y==1),desaasc,method="mean")
svyciprop(~I(y==1),desaasc,method="xlogit")
    # Caso a amostra tenha sido selecionada sem reposição
    # Usando a função qhyper
li=qhyper(alfa/2,N*p,N-N*p,n)/n
ls=qhyper(1-alfa/2,N*p,N-N*p,n)/n
c(p,li,ls)
    # Usando a função svyciprop 
desaas=svydesign(ids=~1,data=s,weights=~peso,fpc=~N) # plano amostral de AAS (com FPC)
svyciprop(~I(y==1),desaas,method="logit")
svyciprop(~I(y==1),desaas,method="likelihood")
svyciprop(~I(y==1),desaas,method="asin")
svyciprop(~I(y==1),desaas,method="beta")
svyciprop(~I(y==1),desaas,method="mean")
svyciprop(~I(y==1),desaas,method="xlogit")
```
Na função *binconf* o método denominado *Exact* utiliza uma aproximação da Binomial pela distribuição *F*; o método denominado *Wilson* é baseado nos *scores* do teste binomial e é o método definido como *default* por ser considerado o melhor; já o método denominado *Asymptotic* é o da aproximação pela distribuição Normal.

Na função *propCI* são apresentados outros dois métodos: O método *Agresti-Coull* que é um ajuste da aproximação Normal e o método *Jeffreys* que é um método Bayesiano. O método *Asymptotic* é chamado de *Wald*.

Para as duas funções acima não se considera se a amostra foi selecionada com ou sem reposição, o que é perfeitamente aceitável para amostras grandes retiradas de populações também grandes.

Para a função *svyciprop*, do pacote *survey*, é possível definir se a amostra foi selecionada sem ou com reposição, bastando fornecer, ou não, o tamanho, $N$, da população para o cálculo do fator de correção para população finita. Nessa função é possível escolher entre 6 possíveis métodos para o cálculo do intervalo de confiança.

Para detalhes sobre estas e demais funções do R, ver @R2018. Para um pacote específico, pode-se obter uma referência mais completa digitando, no próprio R, o comando *citation('nome do pacote')*.

Pode-se observar que, nos exemplos acima, onde o tamanho da amostra é grande, os resultados de todos os métodos utilizados, em termos práticos, são bastante parecidos. Fica como exercício para o leitor verificar o que acontece quando for utilizada uma amostra de tamanho pequeno (menor que 30, por exemplo).

Na maioria dos casos práticos, opta-se pelo uso da aproximação pela distribuição Normal de probabilidades, pela facilidade de seu uso tanto para *AAS* como *AASC*. Isso pode ser feito sempre que as condições do problema assim o permitirem, como se discute na próxima seção.

## Intervalos de confiança utilizando a aproximação Normal

Como já foi visto no capítulo anterior, a distribuição do estimador da proporção, $\widehat p$, pode ser aproximada pela distribuição Normal de probabilidade. Esta aproximação pode ser utilizada mesmo no caso da *AAS* onde os $y_i$ observados na amostra não são independentes, desde que se tenha valores de $N$ e $n$ suficientemente grandes e valor da fração amostral, $f=\frac n N$, pequeno.

Sob estas condições pode-se considerar que:

$$
\frac {\widehat p - p} {\sqrt {V_{p(s)}(\widehat p)}} \approx N(0;1)(\#eq:eqpro28) 
$$

A Figura \@ref(fig:figprop1) mostra o histograma construído a partir dos valores estimados da proporção $p$ de unidades com uma determinada característica de interesse, a partir de 1.000 amostras aleatórias simples de tamanho $n=100$, selecionadas com reposição, de uma população de tamanho $N=5.000$, onde exatamente metade das unidades tem a característica de interesse $(p=1/2)$. Para construir o histograma, os 1.000 valores de $\widehat p$ foram normalizados utilizando-se a Expressão \@ref(eq:eqpro28). Finalmente o histograma foi sobreposto pelo gráfico da distribuição $N(0;1)$, mostrando que esta se assemelha à distribuição do estimador $\widehat p$.
<center>
```{r,figprop1,echo=F,fig.cap="Aproximação Normal da distribuição do estimador de $p$ no caso de *AASC*"}
y=NULL
p_est=NULL
p_norm=NULL
p=0.5
n=100

for (i in 1:5000){ifelse (i/2-trunc(i/2)>0, y[i]<-1,y[i]<-0)}
set.seed=20191112
for(j in 1:1000){p_est[j]=mean(sample(y,n,replace=T))}

p_norm=(p_est-p)/sqrt(p*(1-p)/n)

hist(p_norm, freq = F,main=NULL, xlab="Abscissa da N(0;1)", ylab="Densidade da N(0;1)",ylim=c(0,0.5))

curve(dnorm(x,0,1), col=2, lty=2, lwd=2, add=T)

legend("topright", bty="n", seg.len=3, lty=c(2,1), lwd=c(2,2),col=c(2,1),
       legend=c("N(0;1)","Histograma"), merge=TRUE, trace=FALSE)

```

</center>

A Figura \@ref(fig:figprop2) mostra o gráfico para um exercício similar ao anterior onde as amostras foram selecionadas sem reposição.

<center>
```{r,figprop2,echo=F,fig.cap="Aproximação Normal da distribuição do estimador de $p$ no caso de *AAS*"}
y=NULL
p_est=NULL
p_norm=NULL
p=0.5
n=100

for (i in 1:5000){ifelse (i/2-trunc(i/2)>0, y[i]<-1,y[i]<-0)}
set.seed=20191112
for(j in 1:1000){p_est[j]=mean(sample(y,n,replace=F))}

p_norm=(p_est-p)/sqrt(p*(1-p)/n)

hist(p_norm, freq = F,main=NULL, xlab="Abscissa da N(0;1)", ylab="Densidade da N(0;1)",ylim=c(0,0.5))

curve(dnorm(x,0,1), col=2, lty=2, lwd=2, add=T)

legend("topright", bty="n", seg.len=3, lty=c(2,1), lwd=c(2,2),col=c(2,1),
       legend=c("N(0;1)","Histograma"), merge=TRUE, trace=FALSE)

```

</center>

Tanto nos casos de seleção com ou sem reposição pode-se considerar que as aproximações são satisfatórias, com os histogramas das distribuições amostrais do estimador $\widehat p$ aderindo consideravelmente à curva Normal padrão.

@Cochran1977 mostra uma tabela, reproduzida na Tabela \@ref(tab:tabprop3), com alguns valores mínimos do total de unidades observadas na amostra, $n_A$, onde a aproximação Normal pode ser utilizada.

<center>
```{r,results="asis",echo=FALSE}
cat("<table>",paste0("<caption>", "(#tab:tabprop3)","Valores mínimos de $n_A$ para uso da aproximação Normal", "</caption>"),"</table>", sep ="\n")
```
----------
 $p$           $n_A$         $n$     
------------  ------ ----------- -
 0,50         15     30        
                             
 0,40         20     50        
                             
 0,30         24     80        
                             
 0,20         40     200       
                             
 0,10         60     600       
                             
 0,05         70     1.400      
                             
 $\doteq 0$   80     $\infty$  

----------

</center>

A Tabela \@ref(tab:tabprop3) foi construída considerando um nível de significância de $\alpha=0,05$, que é um valor comumente utilizado em muitas situações práticas.Tem-se, a partir daí, critérios práticos para assumir a utilização da aproximação Normal, notando-se que o tamanho mínimo da amostra requerido é de $n=30\small.$

Nas condições estabelecidas para a validade da aproximação Normal, tem-se que $S^2_y \doteq \sigma^2_y=p(1-p)$, portanto, $\displaystyle V_{AAS}(\widehat p) \doteq V_{AASC}(\widehat p)$. Então, para os dois tipos de seleção, pode-se considerar o intervalo de confiança para a proporção como: 

$$ 
\displaystyle IC(p;{1-\alpha})=\left[\widehat p-z_{\alpha/ 2}\sqrt { \frac{p(1-p)}n}\,;\,\widehat p+z_{\alpha/2}\sqrt {\frac{p(1-p)}n}\,\, \right]\,\,(\#eq:eqpro29) 
$$
Caso se deseje considerar o fator de correção para populacões finitas, quando a fração amostral não possa ser considerada pequena e a seleção for sem reposição, a expressão do intervalo de confiança passa a ser: 

$$
\displaystyle IC(p;{1-\alpha})=\left[\widehat p \mp z_{\alpha/ 2}\sqrt { \left(\frac{N-n}{N-1} \right)\frac{p(1-p)}{n}}\ \right]\,\,(\#eq:eqpro30) 
$$

Em @Cochran1977 é apresentada uma *correção de continuidade* acrescentando a fração $1/2n$ à margem de erro do intervalo de confiança pelo fato de se fazer uma aproximação de uma distribuição discreta (Binomial ou Hipergeométrica) pela distribuição Normal, que é contínua. Desse modo a expressão do intervalo de confiança passa a ser: 

$$
\displaystyle IC(p;{1-\alpha})=\left[\widehat p \mp \left(z_{\alpha/ 2}\sqrt {\frac{p(1-p)}n}+\frac1{2n} \right) \right] (\#eq:eqpro31)
$$
Ou considerando a correção para população finita:

$$
\displaystyle IC(p;{1-\alpha})=\left[\widehat p \mp \left(z_{\alpha/ 2}\sqrt { \left(\frac {N-n}{N-1} \right) \frac{p(1-p)}{n}}+\frac 1 {2n} \right) \right](\#eq:eqpro32) 
$$

Nas aplicações práticas o valor da variância do estimador da proporção $p$, geralmente, não é conhecido. Assim o que se pode fazer é estimar um intervalo de confiança, substituindo $S^2_y$ por $\widehat S^2_y$ na expressões anteriores:

$$
\displaystyle \widehat{IC}(p;{1-\alpha})=\left[\widehat p \mp \left(z_{\alpha/ 2}\sqrt {\frac{\widehat p \widehat q} {n-1}} + \frac 1{2n} \right) \right](\#eq:eqpro33)
$$ 

$$
\displaystyle \widehat{IC}(p;{1-\alpha})=\left[\widehat p \mp \left(z_{\alpha/ 2}\sqrt {\left(\frac{N-n}{N}\right) \frac{\widehat p \widehat q} {n-1}} + \frac 1{2n} \right) \right](\#eq:eqpro34)
$$

Note que o efeito da correção de continuidade tende rapidamente a ser nulo quando o tamanho da amostra, $n$, cresce. Para uma amostra de tamanho $n=50$ esse fator já é de apenas 1%, o que pode ser desprezível dependendo da proporção que estiver sendo estimada, porém é preciso muito cuidado pois quando se está trabalhando com proporções são valores, às vezes, bastante pequenos.

**(#exm:exmprop3)** Em um período pré-eleitoral, deseja-se estimar a intenção de votação dos eleitores nos candidatos A e B. Para isso foi selecionada e pesquisada uma amostra AAS de 2.000 eleitores. Desses, 900 declararam intenção de votar em A, 800 em B e os demais 300 se disseram indecisos. Supondo que o total de eleitores da população de pesquisa é de 4 milhões, responda às perguntas abaixo.

  a)  Qual a proporção e quantos eleitores planejam votar em A? Obtenha o IC de 95% para os valores populacionais. 
  b)  Repita para o candidato B.
  c)  Estime a proporção e o número de indecisos e os correspondentes IC de 95%.

Para responder essas questões, pede-se utilizar o R.

```{R,echo=T}
# Opção para controlar impressão de valores grandes e evitar uso de notação científica
options(scipen=8)
# Tamanho populacional
(N <- 4000000)
# Tamanho amostral
(n <- 2000)
# Eleitores dos candidatos na amostra
(n_A <- 900) # Candidato A
(n_B <- 800) # Candidato B
(n_I <- 300) # Indecisos

# Estimativa da proporção e de número de eleitores de A
(p_A <- (n_A / n))
(N_A <- N*p_A)
# Estimativa da proporção e do número de eleitores de B
(p_B <- (n_B / n))
(N_B <- N*p_B)
# Estimativa da proporção e número de eleitores Indecisos
(p_I <- (n_I / n))
(N_I <- N*p_I)
# Intervalos de confiança, com aproximação Normal, para o candidato A
(me_P_A <- qnorm(0.975)*sqrt(p_A*(1-p_A)/n))
(LIC_P_A <- p_A - me_P_A)
(LSC_P_A <- p_A + me_P_A)
(LIC_N_A <- N*LIC_P_A)
(LSC_N_A <- N*LSC_P_A)
# Intervalos de confiança, com aproximação Normal, para o candidato B
(me_P_B <- qnorm(0.975)*sqrt(p_B*(1-p_B)/n))
(LIC_P_B <- p_B - me_P_B)
(LSC_P_B <- p_B + me_P_B)
(LIC_N_B <- N*LIC_P_B)
(LSC_N_B <- N*LSC_P_B)
# Intervalos de confiança, com aproximação Normal, para os indecisos
(me_P_I <- qnorm(0.975)*sqrt(p_I*(1-p_I)/n))
(LIC_P_I <- p_I - me_P_I)
(LSC_P_I <- p_I + me_P_I)
(LIC_N_I <- N*LIC_P_I)
(LSC_N_I <- N*LSC_P_I)
```

## Cálculo do tamanho da amostra

O tamanho de uma amostra aleatória simples a ser selecionada, como já foi visto no capítulo anterior, é calculado a partir da definição do erro amostral ou margem de erro admissível para o caso, do nível de confiança desejado e se a seleção for com ou sem reposição.

No caso de seleção com reposição, considerando uma margem de erro máxima admissível $D$ com um nível de confiança $1-\alpha$, basta utilizar a expressão da margem de erro:

$$
D \le z_{\alpha/2}\sqrt { \frac{p(1-p)}{n}} \implies n \ge \frac{z^2_{\alpha/2}{p(1-p)}}{D^2} (\#eq:eqpro35) 
$$
Para a seleção sem reposição, o tamanho da amostra é calculado como:

$$ \hspace{-2,0cm}
D \le z_{\alpha/2}\sqrt{\left(\frac {N-n}{N-1}\right)\frac{p(1-p)}n} \implies  n \ge \frac{z^2_{\alpha/2}p(1-p)} {D^2 \frac {N-1}N + \frac 1 N {z^2_{\alpha /2}p(1-p)}} 
$$
Considerando $\displaystyle\frac{N-1}{N}\doteq 1$, tem-se que: 

$$ \hspace{-2,0cm}
D \le z_{\alpha/2}\sqrt{\left(\frac {N-n}{N-1}\right)\frac{p(1-p)}n} \implies  n \ge  \frac {Np(1-p)}{ND^2 /{z^2_{\alpha /2}} + p(1-p)} (\#eq:eqpro36) 
$$


Uma maneira prática de calcular o tamanho da amostra para uma *AAS* em dois passos é calcular primeiro: 

$$
n_0=\frac{z^2_{\alpha/2}p(1-p)}{D^2}(\#eq:eqpro37) 
$$
E depois fazer:

$$
n \ge \frac {n_0}{1+n_0 /N}(\#eq:eqpro38) 
$$

Note que $n_0$ é equivalente ao tamanho da amostra para uma *AASC* e o valor de $n$ para a *AAS* é obtido pela correção para população finita do valor $n_0$. Também pode-se concluir que quando o tamanho da população, $N$, é grande o fator $n_0/N$ tende a se anular fazendo com que $n \doteq n_0$, ou seja, quando o tamanho da população é grande as amostras aleatórias simples com ou sem reposição são equivalentes.

As fórmulas apresentadas dependem do nivel de significância $\alpha$ e da margem de erro $D$ que devem ser definidos pelo pesquisador de acordo com seu conhecimento relativo ao assunto pesquisado, pois esses valores estão diretamente  ligados à natureza da pesquisa.

Pesquisas que utilizam medidas objetivas para alcançar seus resultados, como instrumentos para medir fisicamente o fenômeno estudado, podem ser mais exigentes quanto à precisão das estimativas desejadas, enquanto que pesquisas da área social, por exemplo, onde se utilizam questionários e que dependem da memória ou até da boa vontade dos entrevistados, frequentemente não podem ter o mesmo nível de exigência. 

O tamanho da amostra também depende da variância da variável utilizada para seu cálculo, através do produto $p(1-p)$. Como $p$ é a proporção que se deseja estimar, se fosse conhecida não haveria a necessidade de uma amostra. Geralmente, como no caso de se pesquisar variáveis contínuas, utilizam-se pesquisas anteriores ou variáveis correlacionadas com a atual variável de interesse, ou mesmo uma pesquisa piloto com um tamanho arbitrário de amostra, para se ter uma estimativa inicial do fenômeno a ser medido e poder calcular o tamanho de amostra realmente necessário. Quando se utiliza uma pesquisa piloto, existem métodos para utilizar os resultados relativos às unidades já pesquisadas e selecionar outras unidades para complementar o tamanho da amostra.

No caso da estimação de proporções, o valor de $p(1-p)$ é limitado variando de 0 a 0,25, sendo esse valor máximo atingido quando $p= 0,5$. O gráfico da Figura \@ref(fig:figprop3) mostra como variam os valores de $p(1-p)$ conforme a variação dos valores de $p$.

<center>
```{r, figprop3,fig.cap="Variação de $p(1-p)$ em função dos valores de $p$",echo=F}
p=seq(0,1, by=0.001)
pq=p*(1-p)
plot(p,pq, type="l", xlab="p",ylab="p(1-p)")
```
</center>

Como o valor máximo de $S_y^2\doteq \sigma _y^2=p(1-p)$, que é a maior variabilidade da variável de interesse, é atingido quando $p=0,5$, caso não exista nenhuma informação sobre o a proporção a ser estimada, uma maneira de determinar um tamanho de amostra conservador é supor exatamente que $p=0,5$. Assim pode-se simplificar a fórmula de cálculo de $n$ para uma *AASC*: 

$$ 
n \ge \frac {z^2_{\alpha /2}}{4D^2}(\#eq:eqpro39) 
$$
No caso de uma *AAS* basta fazer:

$$
n_0 = \frac {z^2_{\alpha /2}}{4D^2} \:\:\:\:\text{e}\:\:\:\:n \ge \frac {n_0}{1+n_0/N}(\#eq:eqpro40) 
$$

Geralmente os resultados das fórmulas para cálculo do tamanho da amostra não são valores inteiros. Em todos esses casos o valor de $n$ calculado deverá ser arredondado para o valor inteiro imediatamente superior, preservando assim a precisão desejada.

**(#exm:exmprop4)** Uma empresa precisa selecionar uma amostra de uma população composta de 30.000 domicílios para estimar a proporção de domicílios que consomem suprimentos para animais domésticos. 
O diretor da empresa pergunta ao estatístico qual o tamanho de amostra que deve utilizar na pesquisa e diz que lhe foi sugerida a seguinte fórmula para determinar o tamanho da amostra:
$$n\ge\frac {Np(1-p)}{ND^2 /{z^2_{\alpha /2}} + p(1-p)}$$


  a)  A fórmula acima está correta? Sob que hipóteses ou condições? Se não, qual seria a fórmula correta?
  b)  Que tamanho deveria ter a amostra para estimar a proporção de domicílios que consomem suprimentos para animais domésticos, tal que a estimativa não se afaste do verdadeiro valor da proporção mais do que 1% com 95% de confiança?
  c)  Se o diretor da empresa informar ao estatístico que a proporção de domicílios que consomem suprimentos para animais domésticos varia no intervalo [0,10; 0,30], mudaria a resposta para o item b? Caso afirmativo, qual seria a nova resposta?
  
  A resposta para o item a é que a fórmula está correta, pois, sendo a população bastante grande, $N=30.000$, pode-se desprezar o fator de correção $(N-1)/N$ como mostrado na Expressão \@ref(eq:eqpro36).
  
  Para os demais itens pode-se recorrer ao R.
  
```{R,echo=T}
# Opção para controlar impressão de valores grandes e evitar uso de notação científica
options(scipen=8)
# Item b
# Especifica margem de erro
(D <- 0.01)
# Tamanho da população
(N <- 30000)
# Valor da Normal para o nível de significância desejado
(z2alfa=qnorm(0.975))

# Item b
# Usando fórmula 'exata' e proporção que maximiza variância, já que 
# não há informação sobre o valor de p
(p <- 1/2)
(q <- 1-p)
# Calculando o tamanho da amostra, arredondando o valor de n para cima
(n <- ceiling(N * p * q/(N*D^2/z2alfa^2 +  p * q)))

#Item c - nste caso há a indicação de um intervalo que deve conter o valor da proporção
#a ser estimada. Deve-se, então, calcular os tamanhos de amostra para os limites do
#intervalo e optar pelo maior tamanho de amostra obtido, pois esse valor satisfaz a
#condição de maior exigência
# Usando fórmula 'exata' e proporção no limite inferior 
(p <- 0.1)
(q <- 1-p)
# Calculando o tamanho da amostra, arredondando o valor de n para cima
(n <- ceiling(N * p * q/(N*D^2/z2alfa^2 +  p * q)))
# Usando fórmula 'exata' e proporção no limite superior 
(p <- 0.3)
(q <- 1-p)
# Calculando o tamanho da amostra,arredondando o valor de n para cima
(n <- ceiling(N * p * q/(N*D^2/z2alfa^2 +  p * q)))
```

No caso de não existir nenhuma indicação sobre o valor de $p$, como no item b do exemplo, deve-se tomar $n=7.275$, supondo $p=0,5$. Já no item c, deve-se optar pelo maior tamanho de amostra necessário para suprir as exigências de precisão. Neste caso, como a informação é que $p$ deve estar no intervalo [0,10; 0,30] deve-se selecionar uma amostra de $n=6.358$ domicílios. 

Sugere-se que o leitor refaça o exercício com uma margem de erro diferente, $D=0,03$, por exemplo, e observe o que acontece com os valores de $n$ calculados.

### Cálculo do $n$ utilizando outras formas de representar o erro amostral

As fómulas apresentadas para o cálculo do tamanho da amostra utilizaram a margem de erro $D$ como parâmetro de entrada, porém o erro amostral pode ser representado de outras maneiras. Pode-se defini-lo como o *coeficiente de variação*, como a *variância* ou como o *erro relativo* do estimador a ser calculado.

Para calcular um tamanho de amostra de maneira que o coeficiente de variação máximo esperado para o estimador $\widehat p$ seja um valor fixado $c$, pode-se utilizar a fórmula:

$$
n \ge \frac {1-p} {c^2p}(\#eq:eqpro41) 
$$
no caso da seleção com reposição.

Para chegar a esse resultado, basta ver que $CV_{AASC}(\widehat p)= \displaystyle\frac {\sqrt {V_{AASC}(\widehat p)}}p$ e substituir na fórmula apresentada para o cálculo de $n$ a partir da margem de erro fixada.

Para a seleção sem reposição pode-se fazer:

$$
n_0 = \frac {1-p} {c^2p} \:\:\:\:\text{e}\:\:\:\: n \ge \frac {n_0} {1+n_0/N}(\#eq:eqpro42) 
$$

Seguindo o mesmo raciocínio pode-se chegar às formulas para calcular *n* fixando a variância máxima esperada de $\widehat p$ em $v$ ou o seu erro relativo máximo em $r$.

Para a seleção com reposição tem-se:

$$
n \ge \frac {p(1-p)} {v}  { \quad\text { ou } \quad} n \ge \frac {z^2_{\alpha/2}}{r^2} \frac {1-p} p (\#eq:eqpro43) 
$$

As expressões para a seleção sem reposição são derivadas como no caso em que foi fixado o valor máximo esperado para $CV(\widehat p$).


## Estimação de proporções para variáveis com mais de duas categorias

Até o momento foi tratado o caso em que temos uma variável indicadora com duas categorias, definindo se uma determinada unidade na população (ou na amostra) tem ou não determinada característica de interesse. Muitas vezes temos a necessidade de definir mais de duas categorias como, por exemplo:

* Estudar a distribuição por faixas etárias de um grupo de pessoas.
* Estudar a classificação econômica das empresas de determinado país.
* Estimar a intenção de votos dos candidatos em uma eleição com mais de 2 candidatos, além das possibilidades de voto em branco ou nulo ou, ainda, eleitores indecisos.

Nesses casos, há interesse de estimar a proporção de unidades em cada uma das possíveis categorias e respectiva precisão.

**(#exm:exmprop5)** Seja uma escola com 1.000 alunos distribuídos entre as 9 etapas do ensino fundamental como na Tabela  \@ref(tab:tabprop4):

<center>
```{r,results="asis",echo=FALSE}
cat("<table>",paste0("<caption>", "(#tab:tabprop4)","Distribuição dos alunos por etapa de ensino", "</caption>"),"</table>", sep ="\n")
```
----------
Etapa de ensino   Alunos       Proporção
---------------- -----------  -------------
 1° ano           110           0,110    
                              
 2° ano           108           0,108    
                              
 3° ano           110           0,110    
                              
 4° ano           115           0,115    
                              
 5° ano           104           0,104    
                              
 6° ano           119           0,119    
                              
 7° ano           116           0,116    
                              
 8° ano           107           0,107    
                              
 9° ano           111           0,111    
                              
 **Total**       **1.000**     **1,000**
 
----------
</center>


Observe que, para calcular as proporções em cada uma das categorias, na verdade o que se faz é atribuir o valor $1$ às unidades da categoria em questão e o valor $0$ para as unidades pertencentes às demais categorias. Em outras palavras, se a variável tem $M$ categorias é como se fossem $M$ problemas com duas categorias.

A proporção de unidades da população pertencentes à categoria $c\in (1, 2,.., M)$, é dada por:

$$
p_c=\frac {N_c} {N} (\#eq:eqpro44) 
$$
0nde $N_c$ é o número de unidades na categoria $c$ e $N$ é o tamanho total da população.

Seja uma amostra aleatória simples (com ou sem reposição) de tamanho $n$ e seja a variável indicadora $y_i$ definida como:

$$
\displaystyle y_i= \begin{cases} 1, \text { se a unidade} \textit{ i } \text{pertence à categoria $c$} \\ 0, \text { se a unidade}\textit{ i } \text{ pertence a outra categoria} \end{cases}
(\#eq:eqpro45)
$$

Com tal definição pode-se ver que o número de unidades da categoria $c$ na amostra será dado por:

$$
\displaystyle n_c=\sum_{i=1}^{n} y_i(\#eq:eqpro46)
$$
Um estimador para a proporção de unidades populacionais pertencentes à categoria $c$ é dado por:

$$
\displaystyle \widehat p_c=\frac {1}{n} \sum_{i=1}^{n} y_i =\frac {n_c} {n}(\#eq:eqpro47)
$$
O problema foi reduzido ao caso de estimar proporções em variáveis com duas categorias.
Pode-se obter, também, estimativas de precisão utilizando as mesmas ferramentas já apresentadas neste capítulo.

Muitas vezes pode-se estar interessado em estimar proporções para agrupamentos das categorias originais. 

Voltando ao exemplo da escola do ensino fundamental, pode ser de interesse estudar a proporção de seus alunos que estão matriculados no primeiro segmento do ensino fundamental. Nesse caso, seriam contabilizados como pertencentes à categoria $c$ de interesse todos os alunos do 1º até o 5º ano, para os quais $y_c=1$, sendo $y_c=0$ para os demais alunos da escola.

Outro caso de interesse ocorre quando, na aplicação de um questionário, por exemplo, aparecem respondentes que se recusaram a responder ou, mesmo, disseram que não sabiam a resposta. Num caso como esse, pode-se estar interessado em estimar a proporção das pessoas que responderam determinada alternativa, entre as pessoas que efetivamente responderam a pesquisa escolhendo uma das alternativas válidas. Um exemplo prático seria uma pesquisa sobre a intenção de voto numa eleição com apenas dois candidatos. Nesse caso, o entrevistado poderia responder que votará no canditato A, no candidato B, que votará nulo ou em branco, onde apenas as duas primeiras alternativas seriam consideradas como votos válidos.

Pode-se estimar a proporção para cada uma das quatro categorias iniciais ou apenas a proporção de votos válidos para cada um dos dois candidatos:

$$
\displaystyle \widehat p_A=\frac {n_A} {n_A+n_B} \quad\text { e } \quad\widehat p_B=\frac {n_B} {n_A+n_B}(\#eq:eqpro48)
$$

Vale notar que em \@ref(eq:eqpro48) tanto o numerador como o denominador do estimador da proporção são variáveis aleatórias, pois a população (eleitores que efetivamente vão votar num dos candidatos) é desconhecida.


## Exercícios {#exerc5}

**(#exr:exrprop1)** Uma pesquisa foi feita para estimar a proporção de domicílios de uma pequena vila que têm, pelo menos, um morador com 65 anos ou mais. A vila tem 651 domicílios dos quais foram pesquisados 60 e em 11 deles havia moradores com 65 anos ou mais.

  a. Estime a proporção $p$ de domicílios na população que têm, pelo menos, um morador com 65 anos ou mais.
  b. Calcule a margem de erro da estimativa.
  c. Baseado nos resultados anteriores, quantos domicílios deveriam ser selecionados para estimar $p$ com uma margem de erro de 0,08, com um nível de significância de 5%?
  
**(#exr:exrprop2)** Numa grande cidade, deseja-se estimar a proporção de habitantes que são favoráveis à instalação de uma usina térmica para geração de eletricidade numa área próxima a uma reserva biológica.

  a) Qual deve ser o tamanho de uma amostra aleatória para estimar essa proporção com uma margem de erro de 0,03, com um nível de confiança de 95%?
  b) E se o mesmo problema fosse em uma pequena comunidade de $N=2.000$ habitantes, qual deveria ser o tamanho da amostra, com o mesmo nível de precisão?
  
**(#exr:exrprop3)** Supondo que o valor da variância populacional, $S^2$, de uma determinada variável de interesse, $y$, é o mesmo nos três casos a seguir, qual dos planos amostrais apresentados abaixo tem maior precisão para estimar uma proporção populacional? Por quê?

  a) *AAS* de tamanho 400 de uma população de 4.000.
  b) *AAS* de tamanho 30 de uma população de 300.
  c) *AAS* de tamanho 3.000 de uma população de 300.000.000.
  
**(#exr:exrprop4)** Foi selecionada uma AAS de 30 unidades de uma população composta por 100 unidades. Uma variável de interesse, $y$, foi observada e os valores são: 8, 5, 2, 6, 6, 3, 8, 6, 10, 7, 15, 9, 15, 3, 5, 6, 7, 10, 14, 3, 4, 17, 10, 6, 14, 12, 7, 8, 12, 9.

  a) Qual o peso amostral de cada unidade da amostra?
  b) Usando o peso amostral, estime o total populacional de unidades onde $y$ é maior que 9.
  c) Construa um intervalo de 95% de confiança para esse total populacional.
  d) Estime a proporção de unidades onde $y$ é menor que 10.
  e) Construa um intervalo de 95% de confiança para a proporção de unidades onde $y$ é menor que 10.
  
**(#exr:exrprop5)** Considere a população de $N=338$ fazendas produtoras de cana-de-açúcar fornecida no arquivo 'fazendas_dat.rds'. Selecione uma AAS de $n=50$ fazendas e use esta amostra para obter a estimativa pontual, o erro padrão, o CV e o intervalo de confiança de 95%, para cada um dos seguintes parâmetros populacionais:

  a)  Proporção de fazendas na região 1.
  b)  Proporção de fazendas com Area maior que 100. 
  c)  Proporção de fazendas com produtividade (Quant/Area) maior que 67.
  
**(#exr:exrprop6)** Para o mesmo arquivo de fazendas do Exercício \@ref(exr:exrprop5) considere um plano *AAS* e tamanhos amostrais $n$ variando no conjunto $\{5; 10; 20; 50; 100; 150 \}$. Imagine que há interesse em estimar dois parâmetros: proporção $p_1$ de fazendas com Area maior que 100; proporção $p_2$ de fazendas com produtividade (Quant/Area) maior que 67. 

Para cada um dos tamanhos de amostra considerados: 

  a)  Obtenha 500 amostras por AAS da população de fazendas.
  b)  Use cada uma destas amostras para calcular estimativas dos parâmetros de interesse.
  c)  Use cada uma destas amostras para estimar o erro padrão das estimativas calculadas em b.
  d)  Use as 500 estimativas pontuais obtidas para cada parâmetro para avaliar a adequação da aproximação Normal para a distribuição dos estimadores usados.
  
**(#exr:exrprop7)** Um partido político (cliente) encomendou a um instituto de pesquisa uma sondagem das intenções de votos dos eleitores brasileiros com relação a candidatos à eleição para a Presidência da República. O cliente deseja estimativas para as proporções de eleitores que intencionam votar em cada um dos três principais candidatos com erro não superior a 0,02 (2%), ao nível de confiança de 95%. Suponha que o instituto de pesquisa tem acesso a uma lista completa dos eleitores e seus endereços e pode usar essa lista para selecionar uma amostra aleatória simples sem reposição de eleitores para entrevistar. Qual o tamanho da amostra necessária para garantir a obtenção de resultados com a qualidade requerida pelo cliente?

**Nota:** Nesta questão, identifique a notação usada para representar os dados fornecidos e justifique as hipóteses e aproximações eventualmente efetuadas.

**(#exr:exrprop8)** Uma amostra aleatória simples sem reposição de 290 domicílios foi selecionada em certa cidade que possui 14.828 domicílios. Em cada domicílio da amostra, investigou-se a condição da família que o habitava, se proprietária ou locatária, e também a existência ou não de pelos menos um quarto tipo suíte (com banheiro). Os resultados obtidos são mostrados na Tabela \@ref(tab:tabprop5).

<center>
```{r,results="asis",echo=FALSE}
cat("<table>",paste0("<caption>", "(#tab:tabprop5)","Resultados obtidos na amostra de domicílios", "</caption>"),"</table>", sep ="\n")
```
---------
Domicílios   Próprios  Alugados
----------- --------- ---------
Com suíte         141       109     
                          
Sem suíte           6        34      
---------

</center>

  a)  Estime a proporção de domicílios alugados na região e forneça uma estimativa do CV desta proporção estimada.
  b)  Estime a proporção de domicílios com suíte na região e forneça uma estimativa do CV desta proporção estimada.
  c)  Estime a proporção de domicílios alugados e com suíte na região e forneça uma estimativa do CV desta proporção estimada.
  
**(#exr:exrprop9)** Uma AAS de 400 pessoas foi retirada de uma população de 2.000 pessoas e 200 delas eram favoráveis a uma determinada proposta de instalação de um novo centro recreativo na localidade.

  a)  Calcule um intervalo de 0,95 de confiança para a proporção, $p$, de pessoas favoráveis à proposta.
  b)  Qual deveria ser o tamanho de uma AAS para estimar $p$ com confiança de 95% e um erro máximo aproximado de 3%?
  
**(#exr:exrprop10)** Numa população fictícia de $N=6$ unidades, sabe-se que $Y=\{0, 0, 1, 1, 1, 1 \}$. Suponha que se deseja estimar a proporção de *“uns”* na população por meio de uma AAS de tamanho $n=4$.

  a) Encontre a distribuição amostral de $\widehat p$, estimador da proporção de *“uns”*, e mostre numericamente que é um estimador não viciado para $p$, a proporção populacional de *“uns”*.
  b) Sugira um estimador para a variância de $\widehat p$ e verifique empiricamente se esse estimador é não viciado.
