# Estimação para Domínios de Estudo {#domin}

## Domínios de estudo 

Em inúmeras pesquisas são produzidas e divulgadas estimativas para um certo conjunto de categorias nas quais a população está dividida. 

*Domínios* de estudo, *subpopulações* ou *“pequenas áreas”* são quaisquer *subconjuntos da população* para os quais desejamos obter ou produzir estimativas separadas a partir de uma amostra maior. 

Por exemplo, em pesquisas domiciliares são apresentadas estimativas para os homens de 40 anos ou mais, mulheres em idade reprodutiva (15 a 49 anos), crianças e adolescentes, etc.; em pesquisas da indústria, estimativas são apresentadas por grupos de número de pessoas ocupadas; nas pesquisas agropecuárias, costuma-se apresentar estimativas por categorias de área total dos estabelecimentos (em hectares), os estabelecimentos com produção de café; estimativas para municípios ou regiões específicas, etc.

Para tratar do tema usaremos a seguinte notação. 

Seja $d_i$ a variável indicadora do domínio $d$, isto é: $d_i=\left\{\begin{array}{ll} 1 & \textrm{se} \,\,\,\,i \textrm{ pertence ao domínio}\,\, d,\\ 0 & \textrm{caso contrário.}\end{array}\right.\,\,\,$ 
 
Denotamos por $U_d=\{{i: d_i=1}\}$   a população no domínio $d$, e por $N_d=\sum_{i\in U} d_i$ o tamanho do domínio $d$. 

Então, $y_{id}=y_id_i=\left\{\begin{array}{ll} y_i & \textrm{se}\,\, i\in U_d,\\ 0 & \textrm{caso contrário}\end{array}\right.\,\,\,$   

define a variável de estudo $y$ relevante para estimação no domínio $d$.

Note que $y_{id}$ é uma variável ‘derivada’, formada pelo produto de duas outras variáveis de pesquisa: $y_i$ e $d_i$.

## Parâmetros-alvo para o domínio

Os parâmetros populacionais, que usualmente se deseja estimar para o domínio $d$, são: 

- *Total* do domínio $d$ para uma característica $y$ qualquer, dado por: 

\begin{equation}
Y_d=\sum_{i\in U} y_{id}=\sum_{i\in U} y_id_i=\sum_{i\in U_d}y_i.(\#eq:eqdom1)
\end{equation}
 
- *Média* do domínio $d$ para uma característica $y$ qualquer, dada por: 

\begin{equation}
\overline{Y}_d=Y_d/N_d=\sum_{i\in U} y_{id}/\sum_{i\in U}d_i.(\#eq:eqdom2)
\end{equation}

Note que $\overline{Y}_d$ é um caso especial de Razão de Médias das variáveis $y_{id}$ e $d_i$.

- *Variância* do domínio $d$ para uma característica $y$ qualquer, dada por: 

\begin{equation}
S_d^2=\sum_{i\in U} d_i(y_i-\overline{Y}_d)^2/(N_d-1).(\#eq:eqdom3)
\end{equation}
 
- *Proporção* de unidades populacionais no domínio $d$, dada por: 

\begin{equation}
p_d=N_d/N= \overline {D}.(\#eq:eqdom4)
\end{equation}

## Estimação de parâmetros para o domínio

Nesta seção se estuda como estimar os parâmetros populacionais para o domínio $d$ gerados para uma característica $y$ qualquer, com base numa amostra aleatória simples sem reposição de tamanho $n$. 

*Passo 1:* Selecionamos uma AAS de tamanho $n$ da população $U$ de tamanho $N$, e observamos ($y_i$ ; $d_i$) para todo $i\in s$.

*Passo 2:* Então construímos a variável derivada $y_{id}= y_id_i$.

*Passo 3:* Estimamos a média $\overline{Y}_d=Y_d/N_d$ usando:

\begin{equation}
\overline{y}_d=\widehat{Y}_d/\widehat{N}_d=\sum_{i\in s} w_iy_{id}/\sum_{i\in s} w_id_i=(N/n)\sum_{i\in s} y_{id}/(N/n)\sum_{i\in s}d_i= \sum_{i\in s}y_{id}/n_d (\#eq:eqdom5)
\end{equation}

onde $n_d$ é o número de observações no domínio $d$ na amostra. Note que $n_d$ é uma *variável aleatória*.

O estimador de média do domínio $d$ é uma razão de totais estimados. 

Para obter sua variância, podemos recorrer aos resultados disponíveis, no capítulo 6, para estimar razões, resultando em:

\begin{eqnarray}
V_{AAS}(\overline{y}_d) & \cong & \frac{1}{p_d^2}\left(1-\frac{n}{N}\right)\frac{1}{n}\frac{1}{N-1}\displaystyle\sum_{i\in U}\left(y_{id}-\overline{Y}_d d_i\right)^2 \\ &=& \frac{1}{p_d^2}\left(1-\frac{n}{N}\right)\frac{1}{n}\frac{1}{N-1}\displaystyle\sum_{i\in U} d_i\left(y_i-\overline{Y}_d\right)^2 (\#eq:eqdom6)
\end{eqnarray}

O estimador de variância correspondente é:
 
\begin{equation}
\widehat V_{AAS}(\overline{y}_d) = \frac{1}{p_d^2}\left(1-\frac{n}{N}\right)\frac{1}{n}\frac{1}{n-1}\displaystyle\sum_{i\in s} d_i\left(y_i-\overline{y}_d\right)^2(\#eq:eqdom7)
\end{equation}

### Estimação da média do domínio: propriedades condicionais (fixando $n_d$)

@Cochran1977 (seção 2.12) sugere analisar a distribuição da média considerando o tamanho da amostra no domínio $n_d$ como fixo (em seu valor observado). Nesse caso, mostra que as $n_d$ observações na amostra $s$ formam uma AAS da população $U_d$.

Então segue-se que: 

 \begin{equation}
 V_{AAS}(\overline{y}_d |\,n_d>0)= \left(1-\frac{n_d}{N_d}\right)\frac{S_d^2}{n_d}(\#eq:eqdom8)
\end{equation}

A variância pode então ser estimada usando:

\begin{equation}
\widehat V_{AAS}(\overline{y}_d |\,n_d>0)= \left(1-\frac{n_d}{N_d}\right)\frac{s_d^2}{n_d}(\#eq:eqdom9)
\end{equation}
 
onde $s_d^2=\sum_{i\in s} d_i(y_i-\overline{y}_d)^2/(n_d-1)$  é um estimador não viciado para $S_d^2$  (quando $n_d$ é fixado).

Se $N_d$ for desconhecido, $\widehat V_{AAS}(\overline{y}_d |\,n_d>0)$  não é calculável.

@Cochran1977 (p. 35) sugere substituir $n_d/N_d$ por $n/N$, o que implica em:
 
 \begin{equation}
 \widehat V_{AAS}^*(\overline{y}_d |\,n_d>0)= \left(1-\frac{n}{N}\right)\frac{s_d^2}{n_d}(\#eq:eqdom10)
\end{equation}
 
###Estimação de total do domínio 

Para obter estimadores do total populacional $Y_d$ note que: $Y_d=N_d\overline{Y}_d$. 

Portanto, há duas situações importantes a distinguir:

-	Quando o tamanho do domínio $(N_d)$ é *conhecido*; e

-	Quando o tamanho do domínio $(N_d)$ é *desconhecido*.

Para estimar o Total supondo que $N_d$ é conhecido tem-se: 

\begin{equation}
\widehat{Y}_d^R=N_d\overline{y}_d=N_d/n_d\sum_{i\in s} y_{id}(\#eq:eqdom11)
\end{equation}

\begin{equation}
V_{AAS}\left(\widehat{Y}_d^R |\,n_d>0 \right)= N_d^2\left(1-\frac{n_d}{N_d}\right)\frac{S_d^2}{n_d}(\#eq:eqdom12)
\end{equation}

A variância pode então ser estimada usando:

\begin{equation}
\widehat V_{AAS}\left(\widehat{Y}_d^R |\,n_d>0 \right)= N_d^2\left(1-\frac{n_d}{N_d}\right)\frac{s_d^2}{n_d}(\#eq:eqdom13)
\end{equation}

Para estimação não viciada do total supondo que $N_d$ é desconhecido, usar: 

\begin{equation}
\widehat{Y}_d=N/n\sum_{i\in s} y_{id}.(\#eq:eqdom14)
\end{equation}

Para prova deste resultado basta aplicar os resultados usuais de estimação de totais sob AAS para a variável derivada $y_{id}$.
 
\begin{equation}
V_{AAS}(\widehat{Y}_d) =N^2\left(1-\frac{n}{N}\right)\frac{1}{n}\frac{1}{N-1}\displaystyle\sum_{i\in U} \left(y_{id}-\frac{Y_d}{N}\right)^2(\#eq:eqdom15)
\end{equation}

\begin{equation}
\widehat V_{AAS}(\widehat{Y}_d) =N^2\left(1-\frac{n}{N}\right)\frac{1}{n}\frac{1}{N-1}\displaystyle\sum_{i\in s} \left(y_{id}-\frac{t_d}{n}\right)^2(\#eq:eqdom16)
\end{equation}

onde $t_d$ é o total de unidades na amostra pertencentes ao domínio, dado por: $t_d=\displaystyle\sum_{i \in s} d_i$.

A Tabela \@ref(tab:tabdom1) apresenta um resumo da estimação de parâmetros média e total do domínio  $d$ sob AAS. 

```{r, results="asis", echo=FALSE}
cat("<table>",paste0("<caption>", "(#tab:tabdom1)", "Resumo de estimadores dos parâmetros média e total do domínio $d$ sob AAS", "</caption>"),"</table>", sep ="\n")
```
<center>
------------------------------------------------- -----------------------------------------------
      **Parâmetro do Domínio $d$**                    **Estimador do Domínio $d$ sob AAS**

    $\overline{Y}_d=Y_d/N_d$                                        
                                                  $\overline{y}_d=\widehat{Y}_d/\widehat{N}_d=\displaystyle\sum_{i\in s}y_{id}/n_d$

$Y_d=N_d\overline{Y}_d$                           $\widehat{Y}_d^R=N_d\overline{y}_d\,\,(N_d\,\text{conhecido})$   
                                                  $\widehat{Y}_d=N/n\displaystyle\sum_{i\in s} y_{id}\,\,(N_d \,\text{desconhecido})$

$V_{AAS}(\overline{y}_d)$                         $\widehat V_{AAS}(\overline{y}_d) = \frac{1}{p_d^2}\left(1-\frac{n}{N}\right)\frac{1}{n}\frac{1}{n-1}\displaystyle\sum_{i\in s} d_i\left(y_i-\overline{y}_d\right)^2$

$V_{AAS}(\overline{y}_d\mid{n_d>0},\,\text{fixo})$                         $\widehat V_{AAS}(\overline{y}_d\mid n_d>0)= \left(1-\frac{n_d}{N_d}\right)\frac{s_d^2}{n_d}$   
                                                                       $\widehat V_{AAS}^*(\overline{y}_d\mid n_d>0)= \left(1-\frac{n}{N}\right)\frac{s_d^2}{n_d}\,\,(N_d\,\text{desconhecido})$
    
    
$V_{AAS}\left(\widehat{Y}_d^R\mid{n_d>0}\right)$                                        $\widehat V_{AAS}\left(\widehat{Y}_d^R\mid n_d>0 \right)= N_d^2\left(1-\frac{n_d}{N_d}\right)\frac{s_d^2}{n_d}$

$V_{AAS}(\widehat{Y}_d)$                               $\widehat V_{AAS}(\widehat{Y}_d) =N^2\left(1-\frac{n}{N}\right)\frac{1}{n}\frac{1}{N-1}\displaystyle\sum_{i\in s} \left(y_{id}-\frac{t_d}{n}\right)^2$
----- ------------
</center>

### Intervalos de confiança na estimação de parâmetros para o domínio

A obtenção de intervalos de confiança na estimação de parâmetros populacionais para o domínio requer *amostra grande no domínio*.

Nesse caso, valem as seguintes aproximações:

$$\left(\widehat{Y}_d^R-Y_d\right)/\sqrt{\widehat V_{AAS}\left(\widehat{Y}_d^R \right)}\approx N(0;1)\,\,\textrm{para}\,\, n_d \,\,\textrm{grande.}$$
 
$$\left(\widehat{Y}_d-Y_d\right)/\sqrt{\widehat V_{AAS}\left(\widehat{Y}_d \right)}\approx N(0;1)\,\,\textrm{para}\,\, n_d\,\,\textrm{grande.}$$
 
$$\left(\overline{y}_d-\overline{Y}_d\right)/\sqrt{\widehat V_{AAS}(\overline{y}_d)}\approx N(0;1)\,\,\textrm{para} \,\,n_d\,\,\textrm{grande.}$$
Desse modo, as respectivas expressões dos intervalos de confiança de nível (1-$\alpha$)% para a estimação de total e média do domínio $d$ sob AAS passam a ser: 

\begin{equation} 
\displaystyle IC_{AAS}(Y_d;1-\alpha)=\left[\widehat{Y}_d^R-z_{\alpha/ 2}\sqrt{\widehat V_{AAS}\left(\widehat{Y}_d^R \right)}\,\,;\,\widehat{Y}_d^R+z_{\alpha/2}\sqrt{\widehat V_{AAS}\left(\widehat{Y}_d^R \right)}\,\right] (\#eq:eqdom17) \end{equation}

\begin{equation} 
\displaystyle IC_{AAS}(Y_d;1-\alpha)=\left[\widehat{Y}_d-z_{\alpha/ 2}\sqrt{\widehat V_{AAS}\left(\widehat{Y}_d \right)}\,\,;\,\widehat{Y}_d+z_{\alpha/2}\sqrt{\widehat V_{AAS}\left(\widehat{Y}_d \right)}\,\right] (\#eq:eqdom18) \end{equation}

\begin{equation} 
\displaystyle IC_{AAS}(\overline Y_d;1-\alpha)=\left[\overline y_d-z_{\alpha/ 2}\sqrt{\widehat V_{AAS}\left(\overline y_d \right)}\,\,;\,\overline y_d+z_{\alpha/2}\sqrt{\widehat V_{AAS}\left(\overline y_d \right)}\,\right] (\#eq:eqdom19) \end{equation}

**(#exm:exmdom1)** Estimando totais e médias por domínios

Considere os dados da população de municípios brasileiros fornecidos no arquivo ‘MunicBR_dat.rds’.

1. Selecione uma AAS de $n=250$ municípios, e use esta amostra para estimar os seguintes parâmetros populacionais:

    a.	População total por macro-região do Brasil, e correspondentes margens de erro relativo ao nível de confiança de 95%; suponha *conhecidos* os tamanhos dos domínios;

    b.	População total por macro-região do Brasil, e correspondentes margens de erro relativo ao nível de confiança de 95%; suponha *desconhecidos* os tamanhos dos domínios;

    c.	Média da densidade habitacional por $km^2$ por município para municípios com população igual ou superior a 100 mil habitantes, e correspondente margem de erro ao nível de confiança de 95%. Nesse caso, considere que o tamanho do domínio relevante é *desconhecido*.

2. Usando os dados populacionais, calcule os valores dos parâmetros estimados em a) e c) e compare com suas estimativas amostrais. Comente.

Solução do (#exm:exmdom1) usando R

```{r,echo=TRUE}
# Limpa área de trabalho
rm(list = ls())

# Define pasta onde ficam dados usados nesta sessão
getwd()

# Carrega biblioteca(s) requerida(s)
library(sampling)
library(tidyverse)

# Leitura dos dados
MunicBR_dat <- readRDS(file="MunicBR_dat.rds")
str(MunicBR_dat)

# Cria código de região nos dados da população
reglabels = c("Norte", "Nordeste", "Sudeste", "Sul", "Centro-Oeste")
MunicBR_dat <- mutate(MunicBR_dat,
                      Regiao = substr(CodUF,1,1))  %>%
               mutate(Regiao = factor(Regiao, labels=reglabels))
table(MunicBR_dat$Regiao)  

# Define senha para geração de números aleatórios para permitir repetição
set.seed(123)

# Item 1
# Tamanho da amostra
(n <- 250)
# Tamanho da população
(N <- nrow(MunicBR_dat))

# Seleciona amostra AAS dos municípios
munic_amo <- getdata(MunicBR_dat, srswor(n,N))
str(munic_amo)
table(munic_amo$Regiao)

# Soluções para item 1
# Estima população total por macro-região
# Calcula as contagens populacionais por domínio
(N_d <- MunicBR_dat %>%
        group_by(Regiao) %>%
        summarise(N_d = n()) %>%
        select(Regiao, N_d) )

# Calcula médias amostrais por domínio
(ybar_d <- munic_amo %>%
    group_by(Regiao) %>%
    summarise(ybar_d = mean(Pop),
              t_d = sum(Pop)) %>%
    select(Regiao, ybar_d, t_d) )
# Junta informações das duas tabelas por Região
resumo_regiao <- left_join(N_d, ybar_d, by=c("Regiao"))
# a. Calcula estimativas dos totais, supondo contagens populacionais conhecidas
(Total_reg_est1 <- resumo_regiao %>%
   mutate(Total_reg_est1 = N_d * ybar_d) %>%
   select(Regiao, Total_reg_est1))
# b. Calcula estimativas dos totais, supondo contagens populacionais desconhecidas
(Total_reg_est2 <- resumo_regiao %>%
    mutate(Total_reg_est2 = N * t_d / n) %>%
    select(Regiao, Total_reg_est2))    
# Calcula totais populacionais para comparação
(Total_reg_pop <- MunicBR_dat %>%
    group_by(Regiao) %>%    
    summarise(Total_reg_pop = sum(Pop)) %>%
    select(Regiao, Total_reg_pop))


# Estima densidade habitacional média por km2 no Brasil
(r_chapeu <- munic_amo %>%
             summarise(Popm = mean(Pop),
                       Aream = mean(Area)) %>%
             mutate(Densm = Popm / Aream) %>%
             select(Densm))

# c. Estima média da densidade habitacional por km2 por município
(media.densidade <- munic_amo %>%
                    summarise(Densm = mean(Densidade)))

# Adiciona valor de r_chapeu aos dados da amostra
munic_amo <- cbind(munic_amo, r_chapeu)

# Calcula precisão 
(precisao.r_chapeu <- munic_amo %>% 
                     mutate(Z = Pop - Densm * Area) %>%
                     summarise(varZ = var(Z),
                               Aream = mean(Area),
                               Densm = mean(Densm)) %>%
                     mutate(dp.r_chapeu = sqrt((1/n - 1/N)*varZ)/Aream, 
                            cv.r_chapeu = 100 * dp.r_chapeu / Densm)  %>%
                     select(dp.r_chapeu, cv.r_chapeu))

# Calcula precisão do item c)
(precisao.media.densidade <- munic_amo %>%
         summarise(Densv = var(Densidade),
                   Densm = mean(Densidade)) %>%
         mutate(dp.media.dens = sqrt((1/n - 1/N)*Densv),
                cv.media.dens = 100 * dp.media.dens / Densm) %>%
         select(dp.media.dens, cv.media.dens))
 

# Calcula densidade habitacional média por km2 no Brasil
(R <- MunicBR_dat %>%
      summarise(Popm = mean(Pop),
                Aream = mean(Area)) %>%
      mutate(Densidade_pop = Popm / Aream) %>%
      select(Densidade_pop))   

# Estima média da densidade habitacional por km2 por município
(densidade_media_pop <- MunicBR_dat %>%
    summarise(densidade_media_pop = mean(Densidade)))

```

### Comparação da eficiência dos estimadores de total do domínio

Foram propostos dois estimadores para o total populacional $Y_d$. Portanto, é importante saber quando usar um ou outro.

Comparando as respectivas variâncias, de acordo com @Cochran1977 (p. 38), tem-se:

\begin{equation}
\frac{V_{AAS}\left(\widehat{Y}_d^R|n_d>0 \,\,\textrm{e} \,\,N_d \,\textrm{conhecido}\right)}{V_{AAS}\left(\widehat{Y}_d)|n_d>0 \,\,\textrm{e}\,\, N_d \,\textrm{desconhecido}\right)}\cong \frac{S_d^2}{S_d^2 +(1-p_d)\overline{Y}_d^2}= \frac{C_d^2}{C_d^2 +(1-p_d)}(\#eq:eqdom20)
\end{equation}

onde $C_d^2=S_d^2/\overline{Y}_d^2$ é a variância relativa do domínio $d$ para uma característica $y$ qualquer.
 
Isto mostra que conhecer o valor de $N_d$ sempre melhora a eficiência do estimador de total do domínio $d$; e que a melhoria é maior quando $p_d$ é pequena. Além disso, para valores pequenos de $p_d$ o estimador do total do domínio $d$ para $N_d$ desconhecido é bem pouco preciso, devendo talvez indicar o uso de um desenho de amostragem específico para a estimação de $Y_d$.  

### Estimação de proporção no domínio

Há o caso de interesse prático e de aplicação de estimação de proporção no domínio. O problema surge quando se torna necessário estimar uma proporção de unidades de uma certa categoria da população e que são também portadoras de certo atributo. 

Por exemplo, quando se deseja estimar a proporção de mulheres de 10 anos ou mais que já tiveram pelo menos um filho, ou quando se procura estimar a proporção de homens de 18 anos ou mais que prestaram o serviço militar. 

Em casos como os acima citados, o problema é estimar proporções dos domínios da população: mulheres de 10 anos ou mais; e homens com 18 anos ou mais.
 
Nesta situação, suponha-se que as unidades da população possam ser classificadas em três categorias mutuamente exclusivas A,B e C e que se deseja estimar a proporção $p'_A$ de unidades da categoria A dentro do domínio formado pelas categorias A e C. Se $N_A$,$N_B$ e $N_c$ forem, respectivamente, os números de unidades da população pertencentes às categorias A,B e C então: 

\begin{equation}
p_A=\frac{N_A}{N}(\#eq:eqdom21)
\end{equation} 
é a proporção de unidades da população no domínio A;

\begin{equation}
p_A^´=\frac{N_A}{N_A+N_B}(\#eq:eqdom22)
\end{equation}
é a proporção de unidades da população das categorias A e B no domínio A;

Um estimador para $p_A^´$ pode ser construído com base na proporção de unidades da amostra pertencentes à categoria A dentro das unidades pertencentes às categorias A e B, isto é: 

\begin{equation}
\widehat p_A^´=\frac{n_A}{n_A+n_B}(\#eq:eqdom23)
\end{equation}
sendo $n_A$,$n_B$ e $n_c$, respectivamente, os números de unidades da amostra pertencentes às categorias A,B e C.

Fazendo $N^´=N_A+N_B$ e $n^´=n_A+n_B$, pode-se escrever $p_A^´$ e $\widehat p_A^´$ como: $p_A^´=\frac{N_A}{N^´}\quad\text{e}\quad\widehat p_A^´=\frac{n_A}{n^´}$

Assim, é possível mostrar que a distribuição de probabilidades de $p_A^´$ dado $n^´$ é também binomial ou hipergeométrica, conforme a amostra seja com ou sem reposição, isto é: 

\begin{equation}
P\left[\widehat p_A^´=\frac{k}{n^´}|n^´\right]=\binom{N^´}{k}p_A^{´k}(1-p_A^´)^k\quad \,\,k=0,1,2,\dots,n^´(\#eq:eqdom24)
\end{equation} 
na amostra com reposição. 


\begin{equation}
P\left[\widehat p_A^´=\frac{k}{n^´}|n^´\right]=\frac{\binom{N_A}{k}\binom{N_B}{n^´-k}}{\binom{N^´}{n^´}}\quad\,\,k=0,1,2,\dots,min\{{n^´,N_A}^´\}\quad(\#eq:eqdom25)
\end{equation} 
na amostra sem reposição. 

Consequentemente a variância do estimador da proporção $p_A^´$  sob AAS será dada por:

\begin{equation}
V_{AAS}(\widehat p_A^´)=\left(\frac{N^´-n^´}{N^´-1}\right)\frac {p_A^´(1-p_A^´)}{n^´}(\#eq:eqdom26) 
\end{equation}

Um estimador da variância de $\widehat p_A^´$ sob AAS resulta em:

\begin{equation}
\widehat V_{AAS}(\widehat p_A^´)= \left((1-\frac{n^´}{N^´}\right)\frac {\widehat p_A^´(1-\widehat p_A^´)}{n^´-1}(\#eq:eqdom27) 
\end{equation}

Admite-se então, a validade da aproximação normal para a distribuição de $\widehat p_A^´$ e considera (tal como no capítulo 5) uma *correção de continuidade* acrescentando a fração $1/2n^´$ à margem de erro do intervalo de confiança pelo fato de se fazer uma aproximação de uma distribuição discreta (Binomial ou Hipergeométrica) pela distribuição Normal, que é contínua. Desse modo a expressão do intervalo de confiança para a proporção populacional $p_A^´$ pode ser obtida com base em:

\begin{equation}
IC_{AAS} (p_A^´; 1 - \alpha) = \left [\widehat p_A^´\mp z_{\alpha/2} \sqrt{\left(1-\frac{n^´}{N^´}\right)\frac{\widehat p_A^´(1-\widehat p_A^´)}{n^´-1}}+\frac{1}{2n^´}\right] (\#eq:eqdom28)
\end{equation}

Caso $N^´$ não seja conhecido $n^´/N^´$ pode ser aproximado por $n/N$ na expressão anterior. 

Estimando totais e médias por domínios
Considere os dados da população de municípios brasileiros fornecidos no arquivo ‘MunicBR_dat.rds’. 
Selecione uma AAS de n=250 municípios, e use esta amostra para estimar os seguintes parâmetros populacionais:
a)	População total por macro-região do Brasil, e correspondentes margens de erro relativo ao nível de confiança de 95%; suponha conhecidos os tamanhos dos domínios;
b)	População total por macro-região do Brasil, e correspondentes margens de erro relativo ao nível de confiança de 95%; suponha desconhecidos os tamanhos dos domínios;
c)	Média da densidade habitacional por km2 por município para municípios com população igual ou superior a 100 mil habitantes, e correspondente margem de erro ao nível de confiança de 95%. Nesse caso, considere que o tamanho do domínio relevante é desconhecido.
Usando os dados populacionais, calcule os valores dos parâmetros estimados em a) e c) e compare com suas estimativas amostrais. Comente.



## Exercícios

(#exr:exedom1) A população total de uma cidade é de 5000 pessoas. Uma amostra de fração amostral igual a 20% é selecionada aleatoriamente sem reposição. Na amostra 4000 pessoas estão na força de trabalho, das quas 200 estão sem emprego.

a) que proporção da força de trabalho está desempregada?
    
b) qual o intervalo com 68% de confiança para essa proporção populacional? 

(#exr:exedom2) Considere a população de 338 fazendas produtoras de cana de açúcar fornecida. 

1.	Considere um plano AAS e tamanhos amostrais $n$ variando no conjunto {5, 10, 20, 50, 100}. Imagine que há interesse em estimar dois parâmetros:

   I.	A média da variável Produtividade = Quant / Area;

   II.	A produtividade média por unidade de área na população.

  Para cada um dos tamanhos de amostra considerados:

a)	Obtenha 500 amostras por AAS da população de fazendas; 
    
b)	Use cada uma destas amostras para calcular estimativas dos dois parâmetros de interesse, e dos respectivos erros padrão;

c)	Use as 500 estimativas pontuais obtidas para cada parâmetro para avaliar:

-	O comportamento do viés dos estimadores;

-	O comportamento do viés dos estimadores dos erros padrões;

-	A adequação da aproximação normal para a distribuição dos estimadores usados.

2. Considere um plano AAS e dois tamanhos amostrais $n_1=20$ e $n_2=100$. Agora, temos interesse em estimar a despesa com a *produção total de cana para um domínio de interesse*, definido como o conjunto de fazendas pertencentes às classes de tamanho 4, 5 e 6.

Para cada um dos dois tamanhos de amostra considerados: 

a)	Obtenha 500 amostras por AAS da população de fazendas; 

b)	Use cada uma destas amostras para calcular estimativas do parâmetro de interesse e dos correspondentes erros padrões supondo que o tamanho do domínio é desconhecido;

c)	Use cada uma destas amostras para calcular estimativas do parâmetro de interesse e dos correspondentes erros padrões supondo que o tamanho do domínio é conhecido;

d)	Use as 500 estimativas pontuais obtidas em b) e em c) para avaliar a adequação da aproximação normal para a distribuição dos estimadores usados.
    
